臺灣高等法院臺南分院刑事判決　　　　　　　　　　　　　　　　　　　行股
　　上　訴　人
　　即　被　告　丁　○　○
右上訴人因偽造有價證券案件，不服臺灣臺南地方法院八十八年度訴字第五五六號中
華民國八十八年十二月十日第一審判決（起訴案號：臺灣臺南地方法院檢察署八十八
年度偵字第二三０七號），提起上訴，判決後經最高法院發回更審，本院判決如左：
    主      文
原判決撤銷。
丁○○無罪。
    理      由
一、公訴意旨略以：上訴人即被告丁○○因積欠丙○○新臺幣（下同）四十餘萬元，
    經丙○○催討下，竟基於概括之犯意，先於民國（下同）八十七年六月間，在臺
    南縣永康市良美百貨附近，明知票號ＫＡＰ0000000號，發票人集集廣告
    事業有限公司（下稱集集公司），付款人高雄銀行三多分行，帳號一０二二０－
    一，發票日八十七年七月十七日，面額二十六萬六千六百元之支票一紙，係偽造
    而來，竟持交丙○○用以清償欠款；又於三日後，在臺南市○○路四六三號處，
    明知票號ＫＡＰ0000000號，發票人集集公司，付款人高雄銀行三多分行
    ，發票日八十七年七月十五日，面額二十四萬三千三百元之支票一紙，亦係偽造
    而來，竟又持交丙○○用以清償欠款。案經臺南縣警察局歸仁分局及臺南市警察
    局第一分局報請偵辦，因認其犯有刑法第二百零一條第二項之行使偽造有價證
    券罪嫌云云。
二、按犯罪事實應依證據認定之，無證據不得推定其犯罪事實；又不能證明被告犯罪
    者，應諭知無罪之判決；刑事訴訟法第一百五十四條、第三百零一條第一項，分
    別定有明文。次按刑事訴訟法上所謂認定犯罪事實之證據，係指足以認定被告確
    有犯罪行為之積極證據而言，該項證據自須適合於被告犯罪事實之認定，始得採
    為斷罪資料；事實審法院對於證據之取捨，依法雖有自由判斷之權，然積極證據
    不足證明犯罪事實時，被告之抗辯或反證縱屬虛偽，仍不能以此資為積極證據應
    予採信之理由；又認定不利於被告之事實，須依積極證據，苟積極證據不足為不
    利於被告事實之認定時，即應為有利於被告之認定，更不必有何有利之證據；亦
    迭據最高法院著有判例在案。公訴人認被告犯有上開行使偽造有價證券之罪嫌
    ，無非係以被害人戊○○在警訊時指稱：集集廣告事業有限公司整本支票，自八
    十四年間公司結束後即未再使用等語，且系爭二紙支票均因印鑑不符而遭付款銀
    行退票，亦有各該支票及退票理由單影本附於警卷足稽，顯見該二紙支票係屬偽
    造之票據，又其交付系爭二紙支票予丙○○時，並未告知丙○○其真實姓名，僅
    以「小林」供丙○○稱呼，迨其交付票號ＫＡＰ0000000號支票，丙○○
    詢問其姓名時，竟又告以偽名「楊勇生」，使丙○○登載於該支票上，其於交付
    該二紙支票予丙○○時，既隱瞞其真實姓名，亦足認其於行使該二紙支票時，明
    知該二紙支票係屬偽造之支票無疑等由為論據。訊據被告固不諱言有持交系爭二
    紙支票予丙○○之事實，惟矢口否認有何行使偽造有價證券之犯行，並辯稱：系
    爭二紙支票係張家福在臺南市統一戲院前，同時持交請其向他人調現，其遂在永
    康市○○路成大加油站旁，同時持向丙○○調借現款，嗣丙○○據以抵償其所欠
    之貨款，其確不悉該二支票係屬偽造之支票，何來行使偽造有價證券之有云云。
三、經查集集公司整本支票，自八十四年間公司結束後，即未再使用，嗣於八十六年
    間失竊等情，既據被害人戊○○在警訊及本院上訴審中指訴明確（見歸仁分局八
    十七年八月十日訊問筆錄、本院上訴卷第二十四頁），且系爭二紙支票均係因印
    鑑不符而遭付款銀行退票，復有各該支票及退票理由單影本二紙，附在警卷足稽
    ，固足認該二紙支票均係屬偽造之有價證券無訛。惟按行使偽造有價證券之犯罪
    構成要件，必行為人於行使時明知該有價證券係屬偽造者，始足當之，是本件所
    應審究者，厥為被告持交系爭二紙支票向丙○○調現時，是否已知該二紙支票係
    屬偽造之支票而已。卷查被告於偵查初訊時即已供稱：「八十七年中收受交付張
    家福票號ＫＡＰ0000000號、ＫＡＰ0000000號二紙支票，之後下
    午就交給丙○○，且係一次交給丙○○二張支票。」（見他字卷第八、九頁），
    繼在本院上訴審供稱：「我同時將二張票交給丙○○，不是分二次交付。」（見
    本院上訴卷第二十四頁），及在本審供稱：「張家福是在臺南統一戲院前面拿二
    張支票給我，我是在永康市○○路成大加油站旁邊交給丙○○，是同一天同時拿
    二張支票給丙○○。」（見本審卷九十一年八月六日訊問筆錄）各等語不移，核
    與證人丙○○在原審證稱：「系爭二張支票是他一次一起給我的，在五月底、六
    月初時交付。」（見原審卷第十一頁），繼在本院上訴審證稱：「（他交你一張
    支票二十六萬多元，一張二十四萬多元？）是，一次交付我二張票，我以前記錯
    了，他在良美附近交給我的。」（見前審卷第五十三頁），及在本審證稱：「（
    他在何處交給你？）在永康市○○路成大加油站旁邊。」、「（為何以前說是先
    後二次交給你的？）以前可能一時記錯了。」（見本審九十一年八月六日訊問筆
    錄）岩。」（見本院卷九十一年八月六日所做之訊問筆錄）等情相符，堪認系爭
    二紙支票確係被告同時持交丙○○無訛。至證人丙○○在另案偵查中供稱：「我
    與丁○○均是做成衣而認識，於八十七年六月份，在永康市良美百貨附近，起初
    他先借我錢，後來我借他錢，遂欠我四十幾萬元，我打電話請他還錢，遂約前開
    地點交付二十六萬多那張，即票號ＫＡＰ0000000號，三日後又打電話請
    他還錢，就約在東豐路四六三號，交付二十四萬多那張支票，即票號ＫＡＰ00
    00000號，因余錫峰得標，遂給該張二十六萬元多之支票，其中包括利息，
    我尚應返還一萬八千元，但須待兌現以後再給他。」云云（見另案偵字第一０九
    二六號卷第三十七頁），因既與被告所供相左，且證人丙○○亦已在審理中更正
    前所稱分二次持交支票係錯誤在卷，自難徒依該證人錯誤之證詞，而遽認被告係
    分二次持向丙○○調現，公訴人認係先後二次持向丙○○調現，已有未合，合先
    敘明。次依被告在偵查中所自承其未告知丙○○真實之姓名，僅以「小林」供丙○○稱呼等語（見他字卷第八頁），及被告交付支票，丙○○問其姓名時係告稱
    「楊勇生」，致丙○○登載在支票上等情，亦據被告及證人丙○○在原審偵審中
    所陳明乙情（見另案偵字第一０九二六號卷第三十二頁、偵字第一四三三三號卷
    第四頁、原審卷第十一頁），再參諸丙○○在檢察官第一次偵查時，尚不知「小
    林」之真實姓名為何（見偵字第一０九二六號卷第六、十四頁），迨檢察官第二
    次偵查時，丙○○將被告約出委由他人將之拍照並記下車牌號碼後，由檢察官向
    臺灣省公路局嘉義區監理所臺南監理站，函查車牌ＵＣ─五八八三號小客車之車
    主年籍資料，經該監理站八十七年十月二十三日八七嘉監南字第八七一一四０一
    號函覆，始得知該車現為高林寶珠所有，再經檢察官傳喚高林寶珠到庭查證指認
    照片中之「楊勇生」，證稱該照片中之人好像係伊夫丁○○等語（見偵字第一０
    九二六號卷第三十一頁），方得知「小林」或「楊勇生」即係被告各情，固似足
    認被告於持交系爭二紙支票予丙○○時，有故意隱瞞自己真實姓名之情事；然考
    證人丙○○在原審所證稱：「（和被告做生意時就不知道被告本名？）是，後來
    我要提示支票，不知道被告本名，為了要做記號就在支票後面寫『楊勇生』」（
    見原審卷第十一頁），及被告在偵查中所供稱：「（丙○○說你自稱『楊勇生』
    有何意見？）不是，我未自稱楊勇生，我自稱『小林』，丙○○只知我叫小林。
    」各等語（見他字卷第八頁），丙○○與被告長期生意往來，既均稱呼被告為「
    小林」，而不悉被告之本名，則被告於持交系爭二紙支票向丙○○調現時，未告
    知自己真正之本名，顯係沿雙方原交易互信之模式為之，縱被告有於丙○○問其
    姓名時告知係楊勇生，亦不生影響丙○○原所認知之被告其人，是要不得以本件
    案發後，因不悉被告之姓名，檢察官追查被告真實姓名之過程，即反推認被告於
    持交支票向丙○○調現時，係故意對丙○○隱瞞真實姓名，並進而推論其已知系
    爭二紙支票係偽造之支票。又被告之所以持有系爭二紙支票，已迭據其在偵查中
    供稱：「（票是誰給你的？）張家福，住南市鹽埕區…，他在賣酒，是我朋友，
    他拿此二張票叫我幫他借款，約五十多歲，有帶眼鏡，比我高。」（見偵字第一
    ０九二六號卷第三十七頁），在原審中供稱：「支票是張家福給我的，而張家福
    又是自乙○○手中拿到，張家福說是受朋友委託向我調現，後來我把錢拿給乙○○，拿了二十多萬元。」、「這兩張票是張家福在統一戲院門口交給我的，說是
    案外人甲○○的票。」（見原審卷第十一、五十八頁），在本院前審供稱：「票
    是張家福叫我去替他調現，丙○○又來向我借票去週轉，不是我以之抵欠款，我
    同時將二張票交給他，不是分二次交付，我不知道票有問題。」（見本院上訴卷
    第二十四頁），繼在本審供稱：「這兩張票是張家福在統一戲院前面交給我的，
    退票後我去找張家福，張家福要我去找乙○○，乙○○又要我去找甲○○，但並
    未找到。」（見本審卷九十一年十月八日審判筆錄）各等語不移；雖與證人張家
    福在偵查中所證稱：「（提示票號ＫＡＰ0000000號、ＫＡＰ00000
    00號二紙支票，是否你交給丁○○？）無此事，之前未與他聯絡，此票未交付
    給別人。」等語（見他字卷第十頁），及在原審與本院上訴審亦為相同否認之旨
    意（見原審卷第五十三頁、本院上訴審第五十八頁），全然相左。第以被告在原
    審供稱其係以0000000000號手機與張家福聯絡，說明朋友將客票抵帳
    情形後，經本院上訴審傳喚該手機登記所有人謝國清，雖據證人謝國清證稱不認
    識張家福云云（見本院上訴卷第四十頁）；然該證人既同時又證稱：「（你說你
    女友父親是何名？）叫張家福。」、「（你行動電話有沒有借人使用？）我借我
    女友，女友有沒有借人我不知道。」等語（見仝上卷第四十頁），且社會上以他
    人名義申請行動電話，或申請行動電話供他人使用，或借用他人行動電話，所在
    多有，顯見被告所稱有使用0000000000號手機與張家福聯絡，並非全
    然無據。再參諸證人張家福在原審先證稱：「我沒有拿集集公司這兩張票給丁○○，我是經人介紹認識他的，我不認識乙○○，石也沒拿這兩張票給我要我幫他
    調現」云云後，竟繼於原審點呼被告入庭稱：該兩張支票係張家福說是案外人甲○○的票後，旋又改證稱：「我沒有拿票給他，我也不認識甲○○，我認識乙○○，他經營賣檳榔。」等語（見原審卷第五十八頁），已見證人張家福之證詞閃
    爍反覆不定，應係事己身致就實情有所隱瞞，蓋苟非被告經由張家福得知系爭
    支票之來龍去脈，衡情其應無從得知甲○○及乙○○二人，且觀諸被告在本院上
    訴審所提出與張家福之電話錄音譯文（見本院上訴卷第七十五、七十六頁），其
    中證人張家福亦有提及：「叫（乙○○）去載他（甲○○）回來」云云，益證張
    家福認識乙○○與甲○○二人，及張家福於八十七年因詐欺案服刑出獄後（見原
    審卷附張家福全國前案紀錄表），恐因再涉案，故再三表示未將系爭票據持交被
    告，而蓄意規避此案至明，是亦難徒依證人張家福片面不實之證詞，而為被告不
    利之認定。矧案外人甲○○確於八十七年間，有自客戶蘇建章（年籍不詳）處收
    受戊○○所失竊之高雄銀行三多分行第一０二二０－一帳戶、第ＫＡＰ0000
    000號、八十七年九月十五日期、面額八萬七千五百元之支票（係集集公司之
    帳戶，與本案系爭支票同帳戶），持交不知情之乙○○等犯罪情事，而遭臺灣臺
    南地方法院檢察署以八十八年偵字第四六九五號起訴，並經本院以八十九年上易
    字第九四三號判決收受贓物罪刑在案，復有該案起訴書及判決書存卷為憑（見原
    審卷第八十一、八十二頁、本審卷），是該乙○○與甲○○二人，在本案雖經歷
    次傳訊均屢傳不到，然系爭支票與甲○○遭有罪判決之支票既係出於同一帳戶，
    自屬出於被害人同一批失竊之空白支票無疑，且該二人於他案之作案情節，亦與
    被告所供系爭支票之來源情節相符，益見被告所稱系爭二紙支票，係案外人甲○○經由乙○○交予張家福，張家福再交付予被告之情，信而有徵。而被告初自張
    家福收受系爭二紙支票時，既旨在幫張家福調現，於己並無直接實益，衡情應無
    於明知係屬偽造之支票下，猶執意持之幫人調現而惹禍上身之理，況亦乏積極確
    切證據足認張家福於交付支票時，有告知被告該二支票係屬偽造而來之情事，是
    亦難憑被告有持票幫人調現之事實，即遽認其係行使偽造之有價證券。又系爭二
    紙支票，雖據證人丙○○在本審證稱：「當時他說要我幫他調現，就拿這二張支
    票給我，我一時調不到錢，剛好我也要用錢，而且他的貨款也快到期了，我就向
    他商議說這二張支票先還我的貨款，他也同意，就這樣我才會認為他是清償我的
    貨款」等語，然基上說明仍難以事後之用途變更，而影響被告不知該二支票係屬
    偽造之主觀認識。至被告所稱其已將票款，以現金陸續交予乙○○，並未向乙○○拿收據，不悉乙○○有否將錢交予持票人云云乙節，雖無證據足以證明該情；
    然被告既係經由張家福為乙○○持系爭支票調現，且已持該支票欲向丙○○調現
    （嗣充抵丙○○之貨款），如同上情亦難為被告有明知支票係偽造而持以行使之
    犯行。
四、綜上各情，參互觀之，本件除證人張家福不實之證詞外，並無其他積極證據，足
    證被告明知支票係偽造而行使之，且查被告所辯皆有證據及線索為憑，再參以被
    告信用良好，並無任何前科，亦有其前科紀錄調查表附卷可佐，堪認被告所辯尚
    非不得採信，本件應屬不能證明被告犯罪。原審疏未詳查，遽以證人張家福及丙○○之證詞，為不利被告之推定，論處被告行使偽造有價證券之罪刑，自有未合
    。被告上訴意旨，否認犯罪，指摘原判決不當，自為有理由，應由本院將原判決
    予以撤銷，改判其無罪。
五、據上論斷，應依刑事訴訟法第三百六十九條第一項前段、第三百六十四條、第三
    百零一條條第一項，判決如主文。
本案經檢察官曾顯智到庭執行職務。
中      華      民      國    九十一    年      十      月    二十二    日
                                  臺灣高等法院臺南分院刑事第二庭
                                      審判長法官  游  明  仁
                                            法官  蘇  重  信
                                            法官  林  永  茂
右正本證明與原本無異。
檢察官如不服本判決，應於判決送達後十日內向本院提出上訴狀，其未敘述理由者並
應於提出上訴狀後十日內向本院補提理由書（應附繕本)。
被告不得上訴。
                                      法院書記官  劉  岳  文
中      華      民      國    九十一    年      十      月    二十二    日
